---
#runtime: shiny
title: "Gibsov metod biranja uzorka - Gibbs sampling"
output:
  html_notebook: default
  html_document: default
---
***

**Gibsov metod biranja uzorka je jedan od MCMC metoda biranja uzorka iz aposteriorne raspodele.**

**MCMC** (Markov chain Monte Carlo) metod biranja uzorka obezbeđuje biranje uzorka iz
višedimenzionih gustina raspodela, razlažući ih na raspodele manjih dimenzija sa kojima je
lakše raditi. Deo imena "Monte Carlo", navedenog metoda, ukazuje na proces slučajne
simulacije, dok deo imena "Markov chain" ukazuje da se element uzorka iz aposteriorne
raspodele bira na osnovu prethodno izabranog elementa. 

Gibsov metod podrazumeva biranje uzorka iz uslovne raspodele za svaki parametar posebno, uzimajući u obzir tekuće vrednosti svih ostalih parametara. 

Multivarijaciona = više parametra raspodele.

Gibsov metod je najčešće korišćen MCMC metod u Bajesovoj statistici i opisan je na sledeći način: 

1. Dodeli $X^i_j$ neku vrednost $P$, gde je $i = 0$, $j = 0...k$
2. $i=i+1$
3. za svako $i$ manje od $n$
   izaberi \[ X^{(i)}_j \sim f(X^{(i)}_j | X^{(i)}_0,..., X^{(i)}_{j-1} ~,X^{(i-1)}_{j+1},...,X^{(i-1)}_k) \]

Ovo je opšta ideja.

****
#### Pseudokod za biranje uzoraka iz dvodimenzionih gustina raspodela:
****

Ulaz: neophodni parametri za računanje uslovnih verovatnoća <br/>
Izlaz: niz tačaka koje su uzorci aposteriorne raspodele <br/>
  *inicijalizacija* $X^{(1)} = P$ <br/>
  $i = 2$ <br/>
  *za svako i manje od n radi:* <br/>
  &nbsp;&nbsp;&nbsp;&nbsp;&nbsp;&nbsp;$Y^{(i)} \sim f(Y^{(i)} | X^{(i-1)})$ <br/>
  &nbsp;&nbsp;&nbsp;&nbsp;&nbsp;&nbsp;$X^{(i)} \sim f(X^{(i)} | Y^{(i)})$ <br/>
  *izbriši (eng. "burn-in") početnih S uzoraka u X i Y* <br/>
  *iscrtaj željene grafičke prikaze* <br/>


Ukoliko bismo imali raspodelu sa više od dva parametra, algoritam bi bio vrlo sličan.

****
#### Pseudokod za biranje uzoraka iz višedimenzionih gustina raspodela:
****

Ulaz i izlaz isti kao i kod prethodnog algoritma.
<br/>
*Inicijalizuj* $X^{(1)}_k = P$, za $k = 1...j$ <br/>
$i = 2$<br/>
Za svako $i$ manje od $n$ radi:<br/>
	&nbsp;&nbsp;&nbsp;&nbsp;&nbsp;&nbsp;$X^{(i)}_1 \sim f(X^{(i)}_1| X^{(i-1)}_2, X^{(i-1)}_3,...,X^{(i-1)}_j)$<br/>
	&nbsp;&nbsp;&nbsp;&nbsp;&nbsp;&nbsp;$X^{(i)}_2 = f(X^{(i)}_2| X^{(i)}_1, X^{(i-1)}_3,...,X^{(i-1)}_j)$<br/>
	&nbsp;&nbsp;&nbsp;&nbsp;&nbsp;&nbsp;.<br/>
	&nbsp;&nbsp;&nbsp;&nbsp;&nbsp;&nbsp;.<br/>
	&nbsp;&nbsp;&nbsp;&nbsp;&nbsp;&nbsp;$X^{(i)}_j = f(X^{(i)}_j| X^{(i)}_1, X^{(i)}_2,...,X^{(i)}_{j-1})$<br/>
<br/>
izbrisi početnih $S$ uzoraka od $X_1...X_s$<br/>
iscrtaj željene grafičke prikaze<br/>

****
#### Primeri:
****
1. Neka $\theta \sim N_2(0,\Sigma)$. Naći aposteriornu ocenu parametra. Napomenimo da je 
\[
\Sigma = \left(\begin{array}{cc} 
1 & \rho\\
\rho & 1
\end{array}\right)
\]
matrica kovarijacije.

uslovne raspodele parametra $\theta_1$ i $\theta_2$ su:
\[ \theta_1|\theta_2 \sim N(\rho*\theta_2, 1-\rho^2) 
\]
\[i
\]
\[
  \theta_2|\theta_1 \sim N(\rho*\theta_1, 1-\rho^2)
\]




```{r echo=TRUE}
#inicijalizacija parametara uslovnih raspodela
ro <- 0.6
#S - koliko prvih elemenata odbacujemo
S <- 3000
#inic niza
teta1 <- teta2 <- rep(NA, 10000)
# incijalizacija pocetka (ne preterano bitna zbog prirode algoritma)
teta2[1] <- teta1[1] <- 1;

for(i in 2:10000){
  #uslovna f(teta1|teta2)
  teta1[i] <- rnorm(n = 1, mean = ro * teta2[i - 1], sd = 1 - ro * ro)
  #uslovna f(teta2|teta1)
  teta2[i] <- rnorm(n = 1, mean = ro * teta1[i], sd = 1 - ro * ro)
  #stampanje napretka
}
# odbacivanje pocetka
teta1 <- teta1[-(1:S)]
teta2 <- teta2[-(1:S)]

mean(teta1)
mean(teta2)

hist(teta1)
hist(teta2)

plot(teta1, teta2)
```


2. Neka $X \sim N(\mu, \frac{1}{\tau})$. Naći aposteriornu ocenu parametra $\mu$ i $\tau$ ako su poznate uslovne raspodele parametra $\mu$ i $\tau$ i ako je data veličina uzorka n:
\[
  \mu|\tau, n  \sim N(\bar{x}, \frac{1}{n\tau})
\]
\[
i
\]
\[
  \tau|\mu, n \sim \gamma(\frac{n}{2},\frac{2}{(n-1)\sigma^2 + n(\mu-xs)^2})
\]

```{r echo=TRUE}
# statistike uzorka
# velicina uzorka
n <- 30
# uzoracka sredina
xs <- 15
# uzoracka disperzija
s2 <- 3

#inicijalizacija nizova
mu <- tau <- rep(NA, 10000)
# pocetni deo koji odbacujemo
S <- 3000
# incijalizacija
tau[1] <- 1
for(i in 2:10000) {
  #racunanje uslovne raspodele f(mu|tau)
  mu[i] <- rnorm(n = 1, mean = xs, sd = sqrt(1 / (n * tau[i - 1])))
  #f(tau|mu)
  tau[i] <- rgamma(n = 1, shape = n / 2, scale = 2 / ((n - 1) * s2 + n * (mu[i] - xs)^2))
}
# odbacivanje pocetaka
mu <- mu[-(1:S)]
tau <- tau[-(1:S)]

mean(mu)
mean(tau)

hist(mu)
hist(tau)

plot(mu, tau)
```



****
#### Primene
****


Algoritam generalno ne zavisi od problema i može se primenjivati kad god imamo složene raspodele iz kojih je teško uzorkovati, a najčešće primene su: <br/>
1. Mašinsko učenje  - određivanje raspodele radi predviđanja reči u tekstu jedna je od osnovnih primena, a one su u ovom polju veoma široke. <br/>
2. Medicina - nalaženje verovatnoće (greške prve vrste) kod medicinskih testova. <br/>
3. Bioinformatika  - analiza genoma, biklasterovanje i nalaženje motiva u DNK i RNK danas su obećavajuće oblasti zahvaljujući ovom algoritmu. <br/>
4. Analiza podataka u prehrambrenoj industriji, trgovini nekretninama i naravno ekonomiji. <br/>

****
#### Mane
****


Iako moćan, Gibsov algoritam ima 2 poznata slučaja u kojima daje nepotpune rezultate: <br/>
1. Ukoliko su dva elementa vektora verovatnoća savršeno korelisani ili anti-korelisani elementi, Gibsov algoritam biće zaglavljen i neće moći da ih promeni. <br/>
2. Ukoliko postoji sitno ostrvo stanja sa velikom verovatnoćom nasuprot većini ostalih sa zanemarljivim ili jako malim verovatnoćama, algoritam će izrazito dugo vraćati stanja samo sa malom verovatnoćom, pa zatim opet dugo sa velikom verovatnoćom i biće mu potrebno oko $2^100$ iteracija da bi ispravno ocenio raspodelu.

****
#### Literatura
****

*OCENJIVANJE PARAMETARA - BAJESOVSKI PRISTUP, Master rad, Sofija Suvočarev, br. indeksa 1090/2010, Matematički fakultet, str. 52-53, poglavlje 5.3 MCMC metod biranja uzorka.* <br/>
*Introduction to Mathematical Statistics, 6th edition, Hogg, McKean, Craig, poglavlje 11.4 Gibbs sampler, strana 600-607.*

****

Podatke objedinili za potrebe kursa Statitika na I smeru: <br/>
Nikola Mandić 291/2015 <br/>
Aleksandar Jakovljević 156/2015 <br/>
